臺灣新竹地方法院民事判決　　　　　　　　　　　　　九十三年度家訴字第二八號
　　原　　　告　丙○○
　　　　　　　　甲○○
　　上　一　人
　　法定代理人　黃曾米妹
　　上二人共同
　　訴訟代理人　周滄賢律師
　　被　　　告　乙○○
　　訴訟代理人　黃楷銘
　　　　　　　　魏順華律師
　　被　　　告　丁○○○
　　　　　　　　　　　　　住.
前列當事人間分割遺產事件，本院於93年12月15日言詞辯論終結
，判決如下：
      主   文
原告之訴及假執行之聲請均駁回。
訴訟費用由原告負擔。
      事實及理由
壹、原告起訴主張：
一、緣原告甲○○因罹患精神分裂症，業經台灣板橋地方法院92
    年度禁字第255 號民事裁定宣告為禁治產人，並由其母黃曾
    米妹擔任監護人，合先敘明。
二、查本件被繼承人黃清泉於民國（下同）78年6 月11日死亡，
    訴外人黃添財、黃杉子及被告乙○○、丁○○○均為被繼承
    人黃清泉之子女，其中黃添財於被繼承人黃清泉死亡前即62
    年4 月14日業已死亡，依民法第1140條之規定，應由黃添財
    之直系血親卑親屬即原告丙○○、甲○○代位繼承黃添財之
    應繼分；訴外人黃杉子亦早於被繼承人黃清泉死亡前即已死
    亡然其並無子女，而被繼承人黃清泉之配偶陳四妹亦早於68
    年12月22日死亡，因此，本件被繼承人黃清泉之繼承人全體
    有乙○○、丁○○○、丙○○、甲○○等4 人，此觀繼承系
    統表及兩造
    所示。
三、次查，兩造之被繼承人黃清泉死亡時，原遺留有如附表二及
    附表三所示之4 筆土地，有遺產稅逾核課期間案件同意移轉
    證明書可稽。其中附表三所示之竹北市○○段0000－0000地
    號之土地係以被繼承人黃清泉之名義經政府徵收（該筆土地
    之徵收補償費扣除土地增值稅後餘新台幣（下同）1,386,28
    4 元，依法亦應為被繼承人黃清泉之遺產外），其餘如附表
    二所示之3 筆土地均已辦妥公同共有之繼承登記。惟查，被
    告乙○○竟於被繼承人黃清泉78年6 月11日死亡後，於78年
    8 月11日偽造委託書，單獨領取上開土地徵收補償費1,386,
    284 元，並予以私吞。原告與被告丁○○○知悉後多次向新
    竹縣政府陳情，被告均不願返還上開不法利益，且兩造於91
    年3 月5 日在新竹縣政府地政局協調時，被告乙○○雖主張
    欲以同屬遺產之竹北市○○段0000－0000、0000－0000、
    0000－0000地號等3 筆土地，依90年公告現值計算扣除佃農
    三分之一土地價款墊補原告與被告丁○○○，不足部分再以
    現金補足，然原告等並不同意，是兩造就遺產之分配無法達
    成協議，此有當日會議記錄可證。
四、按「繼承人有數人時，在分割遺產前，各繼承人對於遺產全
    部為公同共有。」、「繼承人得隨時請求分割遺產」。是繼
    承人欲終止其間之公同共有關係，唯有以分割遺產之方式為
    之，查兩造有上述不能協議分割之情事，原告等依法自得起
    訴請求分割遺產，並以本訴狀之送達向被告為終止公同關係
    之意思表示。
五、次按，「公同共有物分割之方法，除法律另有規定外，應依
    關於共有物分割之規定」，民法第830 條第二項定有明文。
    而依民法第824 條規定：「共有物之分割，依共有人協議之
    方法行之。分割之方法，不能協議決定者，法院得因任何共
    有人之聲請，命為左列之分配：一以原物分配於各共有人。
    二變賣共有物，以價金分配於各共有人。以原物為分配時，
    如共有人中，有不能按其應有部分受分配者，得以金錢補償
    之。」且「將遺產之公同共有關係終止改為分別共有關係，
    性質上屬分割遺產方法之一」；「裁判上定共有物分割之方
    法時，分配原物與變賣之而分配價金，孰為適當，法院本有
    自由裁量之權，不受任何共有人主張之拘束」；「不得以原
    告所主張分割方法不當，遽為駁回分割共有物之訴」；因此
    ，原告就遺產中如附表二所示之3 筆土地請求變價分割，所
    得價金按兩造應繼分比例分配，揆諸前開法文及判例意旨，
    應屬可採。
六、再按，「已故許○○所遺之12筆土地，應由其全體繼承人繼
    承為公同共有，於征收前既未為分割辦理繼承登記，則該土
    地因征收而發放之補償費仍屬於遺產之一部，而由全體繼承
    人所公同共有。」最高法院69年台上字第3643號民事判決意
    旨著有明文。經查，附表三所示之竹北市○○段0000－0000
    地號之土地業經徵收，該筆土地之徵收補償費扣除土地增值
    稅後餘1,386,284 元，依法亦應為被繼承人黃清泉之遺產，
    而由全體繼承人所公同共有。詎料，上開本應歸屬全體繼承
    人公同共有之補償費，全部已由被告乙○○以不法手段單獨
    受領並據為己有，自係侵害他共有人之權利，且為無法律上
    原因而受利益，並構成不當得利，且此侵權行為損害賠償請
    求權縱因時效消滅，原告依不當得利仍得主張，是無論以遺
    產之分割而言（即單純將地價補償當原土地之對價）或依公
    同共有債權之分割，原告以起訴狀繕本送達為終止公同共有
    關係之意思表示，請求分割此公同共有債權（即1,386,284
    元及自受領該補償費翌日起附加法定遲延利息），應無不合
    。又兩造已不能協議分割，而此公同共有債權已變為金錢債
    權，性質上並非不能分割，原告主張準用原物分割之法理，
    請求按應繼分比例將上開公同共有債權分割於兩造，應屬適
    當。原告二人各本於分割後分得之六分之一，請求被告乙○○各交付其應得部分即231,047 元及自受領補償費翌日78年
    8 月12日起至清償日止按年利率百分之五計算之利息，自屬
    正當。
七、本件訴訟標的並非民法第1146條第一項規定之「繼承回復請
    求權」：
（一）按「財產權因繼承而取得者，係基於法律之規定，繼承一
      經開始，被繼承人財產上之一切權利義務，即為繼承人所
      承受，而無須為繼承之意思表示，故自命為繼承人而行使
      遺產上權利之人，必須於繼承開始時，即已有此事實之存
      在，方得謂之繼承權被侵害」，「若於繼承開始後，始發
      生此事實，則其侵害者，為繼承人已取得之權利，而非侵
      害繼承權，自無民法第1146條之適用」，最高法院53年台
      上字第592 號判例參照。「繼承回復請求權」與「因繼承
      已取得之權利受侵害之回復原狀請求權或損害賠償請求權
      」二者之訴訟標的不同，法律關係亦異，最高法院69年台
      上字第476 號判決要旨參照。民法第1146條第一項所謂繼
      承權被侵害，係指「於繼承開始時，有自命為繼承人之人
      ，否認真正繼承人之繼承權，而行使遺產上之權利而言」
      、「須自命有繼承權之人獨自行使遺產上之權利，而置其
      他合法繼承人於不顧者，始足當之」，最高法院69年台上
      字第2161號、70年台上字第3436號、72年台上字第4922號
      判決要旨參照。
（二）查本件原告等係被繼承人黃清泉之孫，因代位繼承為繼承
      人之一，依民法第1147條規定「繼承，因被繼承人死亡而
      開始」，於被繼承人黃清泉78年6 月11日死亡，無須為繼
      承之意思表示，即繼承被繼承人財產上之一切權利義務，
      此觀被繼承人黃清泉遺產稅申報或繼承登記等事項所製作
      之繼承系統表，均明列兩造為繼承人自明；且已辦妥繼承
      登記兩造共有之竹北市○○段0000－0000、0000－0000
      、0000－0000地號等3 筆土地，被告乙○○早已明知且從
      未爭執，更何況，被告乙○○尚在新竹縣政府協調會中主
      張，將上開三筆土地以90年公告現值計算墊補原告二人與
      被告丁○○○，不足部份以現金補足，以此方式協議分割
      遺產，足見本件與民法第1146條第一項規定係於繼承一開
      始即否定原告係真正繼承人資格之情形完全不同。
（三）因此，本件訴訟標的並非民法第1146條第一項規定之「繼
      承回復請求權」，而係「因繼承已取得之權利受侵害之回
      復原狀請求權、損害賠償請求權、不當得利債權等」及分
      割遺產請求權。
八、兩造對被告乙○○公同共有之債權為1,386,284 元及其法定
    利息：
（一）按民法第182 條第2 項規定：「受領人於受領時，知無法
      律上之原因或其後知之者，應將受領時所得之利益或知無
      法律上原因時所現存之利益，附加利息一併償還，如有損
      害，並應賠償。」是受領人為惡意時，如受領之利益為金
      錢時，應附加利息返還，利息則按法定利率計算。
（二）查本件被告乙○○於被繼承人黃清泉78年6 月11日死亡後
      ，於78年8 月11日偽造委託書，單獨領取系爭土地徵收補
      償費1,385,284 元，予以私吞，實屬故意不法侵害他人因
      繼承已取得之權利且有不當得利。依民法第184 條、第
      297 條、第179 條、第182 條等規定，系爭補償費及自受
      領該補償費翌日起至清償日止附加之法定利息，乃繼承人
      全體（兩造）公同共有之債權。
（三）因此，原告訴請分割上開公同共有之債權1,386,284 元及
      其法定利息，並無不法。
九、被告乙○○應證明其確實支付被繼承人黃清泉之喪葬費用及
其數額多寡：
（一）按民事訴訟法第222 條第2 項規定：「當事人已證明受有
      損害而不能證明其數額或證明顯有重大困難者，法院應審
      酌一切情況，依所得心證定其數額。」係指在損害賠償之
      訴，原告已證明受有損害，而有客觀上不能證明其數額或
      證明顯有重大困難之情事時，如強令原告舉證證明損害數
      額，顯然過苛，此時法院即應審酌一切情況，依所得心證
      定其數額。因此，適用本條規定之前提，必須為損害賠償
      之訴，且原告已證明受有損害，否則自無上開法文之適用
      。
（二）查本件並非損害賠償之訴，且被告乙○○尚未證明其以自
      身資金支付喪葬費用，即主張本院應依民事訴訟法第222
      條第2 項規定，依所得心證定損害賠償數額，顯然於法無
      據，委無可採。因此，被告乙○○應證明其確實支付被繼
      承人黃清泉之喪葬費用及其數額多寡。
十一、訴外人黃添財與本件被繼承人黃清泉間確有收養關係：
（一）按台灣省人民在日據時代之身分變更事項，其方式及生效
      要件，自應依當時適用之法律定之，但當時在台灣對此等
      事項之處理，均係以習慣為依據，並不適用日本民法第四
      編「親族」，及第五編「相續」之規定（參照日本大正11
      年9 月18日公布，翌年1 月1 日施行之「關於在台灣施行
      法律特例文件」第五條），故當時台灣人民間之收養，亦
      皆不以申請登記為生效要件，參見司法行政部42年9 月9
      日台（42）公參字第4489號函，民事法令彙編166 頁；另
      請參最高法院57年台上字第3410號判例。
（二）依法務部編印台灣民事習慣調查報告中所載，台灣地區人
      民之收養要件有：１．實質要件：養親須為男子、收養者
      須達20歲、養親無男子、須養子與養親年齡有相當間隔、
      同族間之收養須昭穆相當、養子須非獨生子、須為同姓、
      養父與生父之合意、乳哺銀或身價銀之授受。
     ２．形式要件：儀式、作成書面、媒人。
　上述收養之實質與形式要件，在前清時期要求較為嚴格，然隨
  時代之演變在日據時期，許多要件即使不備，亦不影響收養之
  法律上效力。依台灣民事習慣調查報告所示，日據時期台灣地
  區之收養要件有：收養者須達20歲、同族間收養須昭穆相當、
  養子須非獨生子（然實際上常有因貧窮等原因出繼他家）、收
  養之合意
　　。
（三）查訴外人黃添財本名楊添財，於4  歲時經生母楊鍾福妹與
      養父黃清泉合意，將楊添財交付黃清泉收養，業經證人楊
      葉春妹於93年10月15日到庭證述：「小時候都是我媽媽帶
      我去黃清泉家中吃點心。黃清泉跟我媽媽說我媽媽有很多
      小孩，壹個給他養。後來我媽媽回去與舅舅及我商量，大
      家同意把黃添財給黃清泉養。我與黃添財是姐弟關係，我
      是楊鍾福妹及楊阿輝的童養媳。」且有黃添財本生家庭戶
      養媳，並自幼照顧楊添財生活至其出養，自對於當時楊添
      財如何被黃清泉收養乙事知之甚詳，其證言當可採信，足
      見黃添財與黃清泉間確有收養關係存在。
（四）次查，本件被繼承人黃清泉於35年初次
      載黃添財為其長子，據以申請
      有將黃添財當成自己子女並養育之意思，否則自不會將黃
      添財登記成自己之長子。
十二、日據時期之台灣地區，未經配偶同意之收養仍具法律上之
      效力：
（一）按依日據時期台灣民事習慣，有配偶者收養子女，應與其
      配偶共同為之，如配偶之一方單獨收養者，他方得於相當
      期間內撤銷之。與民法第1078條第1 項、第1077條及第10
      59條第1 項前段暨姓名條例第5 條第1 項第2 款等規定，
      似無不合，參見司法院76年8 月20日（76）祕台廳（一）
      字第10670 號函復內政部，司法院公報二九卷十一期。
（二）查日據時代台灣地區夫權強盛，一般而言家中大事均由男
      子決定，本件黃添財業由黃清泉收養，證人楊葉春妹雖未
      證實黃添財收養乙事亦經黃清泉之配偶陳四妹同意，亦不
      違反當時台灣之民事習慣，最高法院85年台上字第1655號
      民事裁判要旨參照，況依上開司法院函復意見，未經配偶
      同意之收養並非無效，僅該未同意之配偶取得撤銷權而已
      。然訴外人陳四妹並未撤銷黃清泉與黃添財之收養關係，
      且黃清泉夫婦與黃添財一同生活數十年，亦可認陳四妹有
      追認收養黃添財之意思，足證黃清泉與黃添財之收養關係
      仍然有效存在。
十三、證人劉達成與證人彭錦清二人之證言相互矛盾，不可採信
      ：
（一）按被告傳訊證人劉達成與彭錦清，無非為證明其以自身資
      金給付被繼承人黃清泉之喪葬費用及金額多寡，然上開二
      位證人證詞互相矛盾，且有相當不合理之處，茲臚列如下
      ：
１、關於喪葬費用之交付：證人彭錦清證述：「全部的錢都是證
    人成（劉達成）交給我。」然證人劉達成卻證述：「我是幫
    忙的副手，是一個較長輩的人拿給他的。實際喪葬費用我不
    知道。」
２、關於喪葬費用之金額：證人彭錦清證述：「大概要60萬左右
    。」然以七十幾年新竹地區之行情，顯非實在，否則即有許
    多不必要之費用支出，或殯葬業者灌水加價所致。
３、關於證人劉達成、彭錦清身分之真實性：證人劉達成自稱從
    小即為被告乙○○之鄰居，且小時候即看過黃添財，然在原
    告訴訟代理人問起是否認識丁○○○時，證人劉達成竟證述
    ：「我不知道。」如證人劉達成自幼即為被告乙○○之鄰居
    ，萬不可能不認識被告乙○○之胞姊丁○○○，足見證人劉
    達成身分之真實性確實存有莫大之疑義，且證人彭錦清是否
    即為當時承辦喪葬之人，尚有可議，該二人應係被告乙○○
    為求勝訴判決尋找而來，其證言不可採信。
（二）退萬步言，即使依證人劉達成之證言，本件被繼承人黃清
      泉之喪葬費用，大部分亦係由奠儀中支付，被告乙○○如
      欲主張其支付喪葬費用，自應證明當初收受奠儀之金額為
      何，其確實以自身資金支付部份喪葬費用，否則依舉證責
      任分配之原則，被告乙○○自應受不利之判決。
十四、茲就訴外人楊梅子出養之資料及過程，說明如下：
（一）查證人所指之小女兒係指楊梅子，依原告先前所提
      料記載，其係於新竹州新竹郡新埔庄田新百29番地出生，
      嗣因生母楊鍾福妹死亡，由其兄長楊盛煥與楊清風分家後
      為戶長，後於35年7 月17日給予訴外人羅阿亮家（地址：
      臺灣省新竹縣竹北鄉隘口村2 鄰4 戶15號，舊稱「六家」
      ）作為童養媳，並將日本名字楊梅子改為羅月梅，因養親
      羅阿亮死亡又未與養家男子結婚，於43年回復原姓氏為楊
      月梅，之後再於48年返回本生家庭（地址：臺灣省新竹縣
      新埔鎮○○里○○鄰○○路58之4 號），同年終與男子邱
      乾浮結婚而變更住址，可知楊家確實有壹個小女兒歷經出
      養，返回本生家庭再出嫁之事實，足見楊葉春妹所述實在
      ，應可採信。
十五、並聲明（一）准兩造就被繼承人黃清泉所遺如附表二所示
      之土地三筆予以變價分割，所得價金由兩造按附表一所示
      之應繼分比例分配取得。（二）兩造所共有對被告乙○○
      之公同共有債權1,386,284 元及自78年8 月12日起至清償
      日止按年利率百分之五計算之利息，請准按附表一所示兩
      造之應繼分比例予以分割。（三）被告乙○○應給付原告
      丙○○231,047 元及自78年8 月12日起至清償日止按年利
      率百分之五計算之利息；及應給付原告甲○○231,047 元
      及自78年8 月12日起至清償日止按年利率百分之五計算之
      利息。（四）第三項聲明原告願供擔保，請准宣告假執行
      。
貳、被告則辯稱：
一、惟查，原告之訴訟標的不明確：原告雖主張依民法第1151條
    、第1164條前段規定請求分割遺產以終止其間之公同共有關
    係，但就應歸屬全體繼承人公同共有之補償費，認全部已由
    被告單獨受領並據為己有，自係侵害他人權利，且為無法律
    上原因而受利益，並構成不當得利，原告依不當得利仍得主
    張等語，則其請求被告應各交付原告應得部分231,047 元及
    自受領補償費翌日起之利息，究係基於何項請求權基礎，並
    不明確，應請原告敘明，以利被告答辯。
二、台灣高等法院89度家上字第15號裁判：按子女之認領，以有
    真實血統關係為前提，倘認領人與被認領人間無真實父子關
    係時，則不因認領而成為父子，縱認領行為無瑕疵，該認領
    仍為無效，非婚生子女或其利害關係人得舉反對事實訴請確
    認認領無效。日本當時施行之民法親族編，其中第786 條即
    規定子女與其他利害關係人均得對認領主張相反之事實，即
    得提起確認親子關係不存在之訴訟。本件觀以日據時代之戶
    口調查簿記載，足稽原告之被繼承人黃添財係於昭和15年，
    即民國29年間，經被告之父黃清泉認領入籍。而黃添財雖經
    黃清泉認領，但揆以上開日本民法之規定暨我國最高法院判
    例見解，因黃添財被認領而受有身分上不利益之利害關係人
    ，仍得以黃添財與黃清泉間無真實血統之連絡，據為主張認
    領無效。易言之，被告抗辯黃添財並無真實血緣關係而否認
    認領之效力無效，且進而爭執原告本件繼承人資格，均無不
    合。
三、又查，本件血緣鑑定報告已排除兩造之叔侄（姪）關係，則
    原告之請求顯失依憑：
    本件經本院委託財團法人長庚紀念醫院林口分院（下稱長庚
    醫院）鑑定兩造是否有叔侄（姪）之血緣關係，而上開長庚
    醫院93年8 月17日完成之報告，其結論已明確稱：「這些數
    據可以實務上排除乙○○與甲○○的叔姪關係。」、「實務
    上可以排除乙○○和丙○○具有親叔侄關係的假設。」等語
    ，此有長庚醫院93年8 月16日（93）長庚院法字第0788號函
    文所檢送之親子鑑定報告在卷可參（按該函文之發文日期93
    年8 月16日容係93年8 月18日之誤繕為是）。由上可徵，兩
    造間既無叔侄（姪）血緣關係，則黃添財與被告亦應無兄弟
    血緣關係，亦即被告主張黃添財非其父黃清泉之親生子女，
    殊非無稽。前所述，黃添財與被告之父黃清泉間既無血統之
    連絡，即使黃清泉前曾依法認領黃添財入籍，其認領因乏自
    然血緣關係，自不生準婚生子女關係，原告亦無所謂代位繼
    承黃添財應繼分之問題。故而原告以代位繼承人身分要求分
    割系爭遺產，應屬無據。至於原告就系爭遺產已辦理繼承登
    記之部分，被告爰依法另行訴請塗銷繼承登記，併此陳明。
四、前言：本件觀之日據時代之戶口調查簿記載，原告之被繼承
    人黃添財係於昭和15年（昭和元年為民國15年），即29年間
    ，經被告之父黃清泉認領入籍。從而，本件之認領制度抑或
    原告主張之收養制度，於該時（日據昭和時期）究應適用何
    法律，合應釐清，爰敘明如次：
（一）認領：
      按法務部編印台灣民事習慣調查報告，第155 頁第4 行稱
      ：「日據時期：台灣以往習慣上並無明確之認領制，已如
      前述，日據時代則依條理適用日本民法，有『任意認領』
      與『強制認領』之制。前司法行政61年4 月4 日台函民決
      字第2586號函文略稱：「查日據時代臺灣之習慣當無明確
      之認領制度存在，當時關於認領事項，乃依條理適用日本
      民法之規定（參照臺灣民事習慣報告親屬編146頁）。
（二）收養：
      內政部81年8 月15日台內戶字第8104812 號函文略稱：「
      按台灣在日據時期本省人間之親屬事項，依當地之習慣決
      之，收養（無效及撤銷）之習慣不甚明顯時，以當時之日
      本民法為法理而予補充（參照前司法行政部編印『台灣民
      事習慣調查報告』第163 頁。）
（三）結語：本件發生於民國29年，雖現行民法親屬編已於20年
      5 月5 日施行，但因我國法律係自民國34年10月25日起始
      在台灣省開始實施，故徵諸上敘，本件法律適用之準據為
      台灣之習慣，並於習慣不明確時，依條理適用日本民法。
五、本件黃清泉已依日據時期之「戶口規則」為認知申報，顯見
    黃清泉之意思表示在於認領（認知），至為明確：認領與收
    養之意義有別，黃清泉選擇認領方式與黃添財發生法律上親
    子關係，其意思表示在於認領，已不待他求：「認領」乃生
    父承認非婚生子女為自己之親生子女之謂；而「收養」則係
    收養他人之子女為子女之意，二者顯然不同，此由日據時期
    戶口申報上，前者登記為「認知」，後者登記為「養子緣組
    」，即可示其區別。本件黃清泉於昭和15年3 月20日將黃添
    財認知入籍，有前呈戶口調查簿可憑，可知黃清泉之意思係
    承認黃添財為其親生子女而予認領，殊非收養他人子女為自
    己子女之意思。認領依當時須為認知申報，乃要式行為，此
    由申報文件更可證黃清泉之意思在於認領，絕非原告任作主
    張之收養：查「認領之收據，在台灣雖無以特定方式為必要
    之習慣，但根據日據時代之『戶口規則』，要求由戶長經認
    領人之連署而為申報，改正戶口規則，則規定由本人提出申
    報，按日本
    ，有原告所提證17第155 頁至156 頁之敘述可佐。
六、承前所述，黃清泉認領黃添財時須提出申報書為認知登記，
    則稽以申報書等文件之製作，在在說明黃清泉之真意為承認
    黃添財為其子女之意，實無捨此而另為他解。黃添財之生母
    於配偶歿後確曾與人情交，故黃清泉應係誤認黃添財為其情
    交所生之非婚生子女而予認領：參以原告所提之日據時期之
    戶口調查簿，可知楊鍾福妹在其夫楊阿輝身故後（昭和7 年
    7 月5 日死亡），分別與人情交而分別在昭和11年2 月18日
    生下楊添財、昭和14年7 月4 日生下楊氏金蘭、及昭和16年
    4 月16日生下楊梅子等三名私生子女。是楊鍾福妹於夫歿後
    有與他人情交生子之事實，殆無疑問。此由證人楊葉春妹（
    即楊鍾福妹之童養媳）93年10月15日到庭稱「楊鍾福妹有跟
    之事實，則黃清泉誤認黃添財即是其與楊鍾福妹情交所生下
    之非婚生子女，因而加以認知扶養，即非無稽。否則以黃清
    泉當時已育有一女即丁○○○，且配偶陳四妹亦懷有身孕五
    個月，在在無急於收養他人子女予以扶養之必要，除非誤認
    黃添財為自己婚外情所生子女，有以致之。
七、本件黃清泉為認領之意思表示已甚明確，自無反其真意，再
    不生他解或主張其他法律關係之問題：
    按當事人意思表示已甚明確，自無須別事探求，反捨當事人
    真意而更為曲解，最高法院17年上字第1118號判例要旨可資
    參照。本件黃清泉提出認領登記文件，並向
    之申報登記，其真意在於承認自己之非婚生子女楊添財為法
    律上之子女，意思表示至為顯然，業如上述。從而，在黃清
    泉意思明確之情況下，誠無反其真意，曲解為當時意在收養
    而非認領。易言之，在當事人意思明確，且認領手續復為要
    式行為等情下，實無另為他解或探求真意之問題。是原告於
    血緣鑑定報告之後，再行主張黃清泉之真意在於收養，已有
    前後主張不一，難以信實之慮；更遑論其所謂收養主張，乃
    曲解黃清泉之真意，亦不足取。
八、就黃清泉無捨簡就繁之必要而言：
    次查，日據時期之台灣，有收養制度存在，依戶口規則，收
    養子女須申報戶口，但已未申報戶口，於收養之成立並無影
    響，此為原告準備書狀所是認。要之，當時台灣人民欲成
    立收養關係，非必須為收養申報，但認領子女則須為認知申
    報，即為要式行為，已見前敘。如是，黃清泉與楊鍾福妹當
    時苟合意成立收養關係，既不須為收養
    捨簡就繁，卻為認知申報登記？誠屬異哉。
九、就黃清泉亦無不能為收養登記而言：
    承上所述，當時台灣人民成立收養關係，尚且不須申報登記
    ，即使為求一證明，亦可根據日據時代之「戶口規則」加以
     申報登記，實無須迂迴採取「認知登記」之理。亦即該時
     既有收養登記之途徑，當事人之真意在於收養，在在無改
     採「認知登記」之必要。
十、就黃清泉無害他人名節及自己婚姻之必要而言：復查，黃清
    泉如知黃添財非其非婚生子女，僅係見楊鍾福妹有多名子而
    善意欲收養其中一名子女，其斷無採取認領之方式，一方面
    妨害楊鍾福妹之名節（況且當時民風尚且保守，非自己之私
    生子女，豈有以非婚生子女認領之理？），他方面亦無法獲
    得配偶陳四妹之諒解，實不合一般事理。再者，黃清泉之配
    偶尚且可容忍認領之事實，豈可能反而不同意收養行為？換
    言之，當時可採取收養方式卻以認領為之，諒係其中確實有
    婚外情交之事為是。就黃清泉從未申請
    登記與其本意相符而言：
十一、查，設若本件果如原告訴代所稱，當時雙方之真意在於收
      養黃添財，祇是不知何以登記為認領云云。則依原告訴代
      之意，顯然戶籍登記有誤，果爾，35年光復初次
      為雙方之本意。就本件若為收養，亦與當時台灣習慣有悖
      而言：根據日據時期收養仍有授受乳哺銀或身價銀之習慣
      ，且為杜絕將來之紛爭，凡是重要法律行為，均有製作文
      書，而收養契約亦為重要法律行為之一，故一般均製作書
      面，以為將來紛爭之憑證。本件若依原告及證人楊葉春妹
      之說詞，當時係黃清泉見楊鍾福妹子女眾多而同意收養其
      一名子女，則黃清泉意在協助一名守寡婦人之經濟負擔，
      自無不依當時習慣酌給予身價銀或授受哺乳銀之理。何以
      原告及證人楊葉春妹均未提及？其次，雙方意在收養，為
      杜日後有爭執，何以同未依當時習慣簽立收養面為憑？原
      告顯然空言主張。
十二、本件證人楊葉春妹之證詞及初次
      原告之認定：本件並無任何關於黃清泉與黃添財成立收養
    　之書面證據資料（如收養契約、給付身價金之單據等），
      而
      記，此際，原告本難反於登記之真意而再行主張成立其他
      法律關係，先予陳明。至於於原告雖舉出證人楊葉春妹為
      雙方成立收養關係之證明，微論楊葉春妹與被告等人實質
      上有母舅外甥之親誼，立場有失客觀中立，難免偏頗『按
      此可由楊葉春妹表示不知道楊鍾福妹外面交往之男人之姓
      名，竟肯定黃清泉非楊鍾福妹交往之男人乙節自明』，更
      遑論據楊葉春妹之證述，充其量僅證明黃清泉有將黃添財
      帶回家中扶養之事實，但其扶養事實究竟出於成立收養關
      係而加以扶養之結果（因收養而扶養）、抑或出於承認黃
      添財為自己非婚生子女而加以扶養之結果（因認領而扶養
      ），證人楊葉春妹根本無從證明，故尚難僅憑其證詞為原
      告有利之認定。另者，不論黃清泉與黃添財間所成立之法
      律關係為認領或收養，渠二人依法自為法律上親子，此在
      認定黃清泉係出於收養黃添財之意，而非認領黃添財，併
      此陳明。
十三、本件若依原告之主張（此為假設語氣）雙方成立收養關係
      ，黃清泉之配偶根本不知收養之事，自無從據以行使撤銷
      權，原告難以執此對抗善意之陳四妹及其繼承人：稽上引
      述，本件依黃清泉之真意、或依
      添財間係成立認領關係，而非收養關係，則黃清泉收養黃
      添財是否得配偶同意及其法律效果為何等，原非爭點之所
      在。退步言之，縱令依原告之主張（此為假設語氣），黃
      清泉與黃添財成立收養關係，但誠如原告所是承，當時僅
      係楊鍾福妹與黃清泉合意收養，陳四妹並未與之，且該時
      之
      陳四妹知悉黃清泉與黃添財間成立收養關係，並得據以行
      使撤銷權？換言之，原告應就陳四妹知悉收養之事舉證證
      明，否則即無以自己任作主張之收養關係對抗陳四妹及被
      告等人。
十四、依原告所提出
      福妹間並無任何婚姻關係，從而，無論依當時施行適用於
      台灣地區之日本民法第四編「親族」規定或我國19年23月
      26日由國民政府公布施行之民法親屬編之規定，黃清泉與
      黃添財如欲發生法律上親子關係僅有認領及收養二途逕（
      日本民法之規定為〝認知〞及〝養子緣組〞）。故原告之
      被繼承人黃添財究竟係因認領而與黃清泉發生婚生子女關
      係，抑或因收養而與黃清泉發生擬制血親關係，原告自應
      確認，以利被告答辯。迺原告訴代於93年8 月13日調解程
      序時，先係訊問被告本人「黃清泉是否有認領黃添財？」
      ，嗣卻陳稱「黃清泉確實有把黃添財當成小孩。依當時習
      慣，只有把小孩帶回家裡養，就是要把小孩當成自己小孩
      養的意思，應有自幼撫育的事實，也有把黃添財當作自己
      的小孩的意思。」，似又意味黃清泉自幼撫育黃添財，即
      有將黃添財當作自己子女之意思，不無認為應成立收養關
      係。據此可知，原告對於黃添財係經黃清泉認領或收養，
      本身亦不確定，則其主張具有繼承人資格，如何信實？倘
      原告就此有利於己之事實（黃添財及原告均為合法繼承人
      ）無法舉證證明，其請求即難逕採。
十五、再查，黃添財雖經黃清泉認領，但依當時之日本民法規定
      及我國最高法院判例見解，利害關係人仍得舉反對事實主
      張認領無效：
      最高法院86年度台上字第1908號判例：因認領而發生婚生
      子女之效力，須被認領人與認領人間具有真實之血緣關係
      ，否則其認領為無效，此時利害關係人均得提起認領無效
      之訴（89年11月21日最高法院89年第14次民事庭會議決議
      通過選編為判例）。最高法院71年度台上字第1362號裁判
      ：按發生準婚生子女關係，須有自然的血統之連絡，且已
      有認領始可，如生父與該子女之間，並無血統關係者，自
      不發生準婚生子女關係，非婚生子女或其利害關係人，得
      舉反對事實訴請確認認領無效。
十六、關於原告準備書狀所提楊梅子之
　　　本件參以原告所提之日據時期之戶口調查簿，可知楊鍾福
      妹在其夫楊阿輝身故後（昭和七年七月五日死亡），除與
      人情交而生下楊添財之外，尚於昭和十四年七月四日生下
      楊氏金蘭、及於昭和16年4 月16日生下楊梅子等二名私生
      葉春妹93年10月15日到庭卻稱黃添財只有一個妹妹，要與
      事實不符。次楊梅子出生日期為昭和16年4 月16日（即民
      國30年4 月16日），而父母欄內之母親為「楊鍾福妹」。
      但同上準備書狀其上登載之（羅）楊月梅出生日期為30
      年5 月15日，而父母欄之母親為「楊鍾森妹」，則兩相對
      照勾稽，原告所稱該（羅）楊月梅是否即為黃添財之妹楊
      梅子，尚值推敲。又退步言之，縱令該（羅）楊月梅與楊
      梅子為同一人無訛，然該楊月梅係童養媳，與一般單純之
      收養（無日後成為媳婦之考量），已難等同而語，殊難執
      楊月梅之情形而類推解釋黃添財係出養予黃清泉，其理至
      明。況且，深予探究，若黃添財之家人尚且知悉為楊月梅
      辦理收養，豈會將黃添財之出養誤為辦理認領收續？據此
      可知，黃添財係認領入籍，與收養一事完全無涉，應不待
      言。
十七、按被繼承人死亡後，已喪失其作為債權債務主體之權利之
      能力。第三人如有為被繼承人支付喪葬費用者，該第三人
      非可認為被繼承人之債權人。至該項喪葬費用應如何支付
      ，現行民法並無明文規定，亦無解釋判例可資遵循。惟參
      諸外國立法及我國多數學者見解，喪葬費用應解釋為繼承
      費用，依民法第1150條規定，由遺產中支付之，此項見解
      似為可採。故，被告墊付被繼承人黃清泉之殯葬費用，自
      得主張由遺產中抵付：
十八、至於該項費用之清償時期，民法第1182條雖規定「遺產管
      理人非於1179條第1 項第3 款所定期間屆滿後，不得對『
      被繼承人之任何債權人』或受遺贈人償還債務或交付遺贈
      物。「惟支付喪葬費用之人，非為被繼承人之債權人，已
      如前述，則喪葬費用之清償時期，應不受該條規定即須同
      法第1179條第1 項第3 款所定公示催告期間屆滿始得受清
      償之限制。且鑑於為死者支付喪葬費用得隨時自遺產中支
      出。惟此項費用之支出，應以必要費用為限，併此敘明。
      準此上情，可知為被繼承人所支付之喪葬費用依外國法例
      及我國多數學者見解，應解釋為繼承費用，應由遺產中支
      付之。本件被繼承人黃清泉向由被告扶養照料，其不幸亡
      故後，有關喪葬事宜及殯葬費用之支付等，均由被告處理
      及墊付，則本件經審理結果，縱認原告有請求分割遺產之
      權利，被告亦主張應由被繼承人黃清泉之遺產中先行抵扣
      該等墊付之喪葬費用。
十九、另有關被告墊付之喪葬費用數額，因墊付時間距今已有15
      年之久，當時或有未索取收據者、或有收據已逸失而無法
      尋覓者，是無法提呈單據供核算。惟被告父親黃清泉身故
      時，確實有支付喪葬費用，原告應無異議始是。至於數額
      之認定，則請依新修正施行之民事訴訟法第222 條第2項
      之規定：「當事人已證明受有損害而不能證明其數額或證
      明顯有重大困難者，法院應審酌一切情況，依所得心證定
      其數額。」認定之。
二十、本件黃清泉之殯葬費用確實由被告所支付，被告自得主張
      由遺產中扣除：被告先父黃清泉過世時確實曾舉辦出殯儀
      式，且加以土葬而須支出相關殯葬費用，事實極明，原告
      當不致有異議始是。而共同被告丁○○○當時已出嫁、黃
      添財亦已亡故，原告等人復住居台北，根本未支付任何殯
      葬費用，則該等費用非被告支付，又有何人會予以支付？
      是被告主張該等費用應由遺產中加以扣除，自有理由。至
      於奠儀依台灣民間習慣及習俗，乃死者家屬之親朋對於死
      者之一種敬意，依與死者家屬關係而交付予特定家屬收受
      ，日後送往迎來即由該家屬個人負責，合與其他家屬無干
      。因此，所謂奠儀並非死者之遺產，原告無主張由奠儀支
      付遺產之理，且被告確實有支付殯葬費，與收取之奠儀數
      額無涉，被告亦無證明奠儀數額之必要。
二十一、證人楊葉春妹部分：按證人楊葉春妹係早於原告起訴之
        前，即已存在之證人，且為原告所知悉（楊葉春妹為原
        告之伯母）而可取得聯絡，原告卻未於起訴初始即主張
        黃添財與黃清泉間為收養關係，迨至血緣鑑定報告已排
        除兩造之叔侄（姪）關係，方改口主張為收養關係，原
        告之說詞顯難憑信。並聲明（一）駁回原告之訴及假執
        行之聲請。（二）訴訟費用由原告負擔。（三）倘受
        不利判決，請准供擔保宣告免為假執行。
參、得心證之理由：
一、被告丁○○○經合法通知，未於言詞辯論期日到場，核無民
    事訴訟法第三百八十六條所列各款情形，爰依原告之聲請，
    由其一造辯論而為判決。
二、原告甲○○於92年2 月24日經台灣板橋地方法院以92年度禁
    字第255 號民事裁定宣告為禁治產人，黃曾米妹為其母親而
    為其監護人一事，亦有原告所提出之該裁定在卷可考。
三、查被繼承人黃清泉於78年6 月11日死亡，被告二人為其子女
    而為繼承人，原告二人之父黃添財之父欄乃記載為黃清泉於
    昭和5 年3 月28日認知（即認領），
    財之父為黃清泉，有原告所提出之數份
    再原告二人與被告並無叔姪血親關係，則為二造所不爭執，
    自堪信為真實。合先敘明。
四、被告乙○○辯稱雖
    承黃清泉所「認知」，惟其間應無血親關係部分，經本院依
    職權函請財團法人長庚紀念醫院林口分院對原告二人、被告
    乙○○之親子關係進行鑑定後，據函覆表示：「經由分析計
    算血型及體染色體遺傳標記的數據，可以得到累積叔姪關係
    係數為0.95898 倍，叔姪關係概為48.95313% 。這些數據可
    以實務上排除乙○○與甲○○、丙○○的叔姪關係。有該院
    之93年8 月16日函後所附二份鑑定報告在卷可稽，且為二造
    所不爭執，則被告乙○○辯稱原告二人之父黃添財與被告二
    人之父黃清泉間並無血緣關係即可信為真實。
五、原告主張其二人之父黃添財自幼被繼承人黃清泉所扶養，戶
    78年6 月11日死亡，原告二人之父黃添財則62年4 月14日早
    於黃清泉死亡，故原告二人基於代位繼承而有繼承權部分，
    被告乙○○則辯稱黃清泉係「認知」即認領黃添財，並無收
    養之意等語。是本件所爭執者乃被繼承人黃清泉究有無收養
    黃添財致使原告二人對於黃清泉有繼承權。查：
（一）次按解釋意思表示應探求當事人之真意，不得拘泥於所用
      之辭句，民法第九十八條固定有明文。又契約真意何在，
      應以過去事實及其他一切證據資料為斷定之標準，不能拘
      泥文字致失真意；且解釋當事人立約之真意，除雙方中途
      有變更立約內容之同意，應從其變更以為解釋外，均以當
      事人立約當時之真意為準，有最高法院92年度台上字第
      1961裁判可資參考。
（二）按認領之手續，根據日據時代之「戶口規則」，要求由戶
      長經認領人之連署而為申報，改正戶口規則，則規定由本
      人提出申報，即按照日本
      申報為要式行為（見法務部所編印「台灣民事習慣調查報
      告」93年5 月版第155.156 頁）。
（三）日據時期，依戶口規則，收養子女須申報戶口，但未申報
      戶口，於收養之成立並無影響（見同前報告第一七一頁）
      。
（四）黃清泉本意如為收養黃添財，則其或可不申報戶口，或於
      申報時即登載為收養，豈有登載為「認知」即認領之必要
      ，是其真意本即是認領黃添財而無不明情事，即可認定。
（五）再證人楊葉春妹乃於16年2 月5 日出生，於昭和15年3 月
      28日即民國29年時，年僅13歲，於其時雖了解黃添財之母
      、舅商議將黃添財交予黃清泉扶養，並證稱黃清泉未與黃
      添財之母交往，惟對黃添財之母與其他男人至何處交往、
      私會，則不知情一節，已據證人楊葉春妹供述明確（見本
      院93年10月15日言詞辯論筆錄），則證人楊葉春妹雖能證
      明黃添財之母與黃清泉合意將黃添財交由黃清泉扶養，惟
      尚不能依其證詞證明黃清泉究本於何關係扶養黃添財。
（六）再黃添財之生父楊阿輝於昭和2 年9 月25日收養楊葉春妹
      為媳婦仔一節，有原告所提出之
      卷第191-3 頁），參之證人楊葉春妹證稱其於黃添財至黃
      清泉處同住前，其已與黃添財之母同住多年，足認黃添財
      之母對收養、認領之區別，自知之甚明。其既非與黃清泉
      為收養契約，而由黃清泉為認領，則黃清泉與黃添財之母
      其間本意自為由黃清泉認領黃添財而非黃清泉收養黃添財
      。
（七）按當事人主張有利於己之事實者，就其事實有舉證之責任
      ，民事訴訟法第二百七十七條定有明文。又民事訴訟如係
      由原告主張權利者，應先由原告負舉證之責，若原告先不
　    能舉證，以證實自己主張之事實為真實，則被告就其抗辯
      事實即令不能舉證，或其所舉證據尚有疵累，亦應駁回原
      告之請求（最高法院十七年上字第九一七號判例參照）。
      次按，依原告所提出之
      「認知」即認領黃添財，而尚不能依證人楊葉春妹之證詞
      證明黃清泉收養黃添財，已如前述。原告主張黃清泉收養
      黃添財迄未能提出其他證據，以供調查，自無從以黃添財
      自小與黃清泉同住，受其扶養，即謂黃清泉有收養黃添財
      之意。從而原告主張因黃添財為黃清泉所收養部分，即無
      理由。
（八）按因認領而發生婚生子女之效力，須被認領人與認領人間
      具有真實之血緣關係，否則其認領為無效，此時利害關係
      人均得提起認領無效之訴（最高法院八十六年台上字第一
   　 九○八號判例參照）。又父子身分關係之存在，係持續而
      非成過去。非婚生子女經生父認領後復為認領人否認者，
   　 得就父子身分關係提起確認之訴。又生父認領非婚生子女
      後，不得撤銷其認領，固為民法第一千零七十條所明定。
   　 惟子女之認領，以有真實血統關係為前提，倘認領人與被
      認領人間有事實上父子關係存在，即有血統連絡時，雖不
  　　許認領人以其認領係被詐欺或脅迫而為之為理由予以撤銷
　    ，惟如無真實父子關係時，則不因認領而成為父子，縱認
      領行為無瑕疵，該認領仍為無效）。再者，學者亦有認「
　　　認領人之認領有無效之原因時，該認領行為即自始、當然
　　　、確定無效。有台灣高等法院93年度家上字127 號判決可
      資參考。兩造間並無叔姪血緣關，已如前述，可證被繼承
      人黃清泉與黃添財間並無父子血親關係，已可認定。從而
      依前揭說明，黃清泉對黃添財所為之認領即無效力。
（九）被繼承人黃清泉對原告二人之父黃添財所為之認領既無效
      力，其間自無從發生親子關係，黃添財對之自無繼承權。
    　原告二人既未能證明其對被繼承人黃清泉有代位繼承權，
      自亦無所謂因代位繼承取得權利而請求分割遺產或被告侵
      害其因繼承黃清泉遺產所取得權利而有不當得利之事實。
      從而原告本件請求均無理由，應予駁回。其訴既經駁回，
      則假執行之聲請亦失所附麗，應併予駁回。
六、兩造其餘之攻擊或防禦方法及未經援用之證據，經本院斟酌
    後，認為均不足以影響本判決之結果，自無逐一詳予論駁之
    必要，併此敘明。
肆、訴訟費用負擔之依據：民事訴訟法第78條、第85條第1 項。
中　　　華　　　民　　　國　　94　　年　　1　　月  7  日
                        家事法庭法官  許翠玲
以上正本係照原本作成。
如對本判決上訴，須於20日內向本院提出上訴狀。
                         書  記   官  陳宏城
中　　　華　　　民　　　國　　94　　年　　1　　月  7  日
